臺灣高等法院高雄分院刑事判決
110年度醫上訴字第6號
上  訴  人  
即  被  告  許豑尹


            許武仕



共      同
選任辯護人  吳麗珠律師
上列上訴人因違反醫師法案件，不服臺灣高雄地方法院109年度
醫訴字第4號，中華民國110年9月30日第一審判決（起訴案號：
臺灣高雄地方檢察署109年度偵字第3082號），提起上訴，本院
判決如下：
    主  文
上訴駁回。
乙○○緩刑貳年，並應向公庫支付新臺幣拾萬元。
    事  實
一、乙○○係址設高雄市○○區鎮○街000號「五甲銘仁牙醫診所」之
    負責人，甲○○則為其父。乙○○、甲○○均明知甲○○僅有齒模製
    造技術員之資格，並未取得中華民國牙醫師資格，依法不得
    從事牙醫師醫療業務，2人竟共同基於非法執行醫療業務之
    犯意聯絡，未經乙○○先為診查、診斷，即由甲○○獨立分別於
    民國107年3月19日為丙○○黏合假牙；於108年3月22日為甲○
    修補並裝置假牙、塗抹藥物於牙齦傷處等治療行為，而非法
    執行醫療業務。
二、案經法務部調查局航業調查處高雄調查站報告臺灣高雄地方
    檢察署檢察官偵查起訴。
    理  由
一、檢察官、被告乙○○、甲○○及辯護人於本院審判程序時，就本
    判決所引用之傳聞證據，均明示同意有證據能力（見本院卷
    第63、117頁），本院認此等傳聞證據之取得均具備任意性
    、合法性等情，其內容與本件待證事實具有關聯性，合於一
    般證據之採證基本條件，且證明力非明顯過低，以之作為證
    據，均屬適當，依刑事訴訟法第159條之5第1項規定，皆有
    證據能力。
二、訊據被告乙○○、甲○○均矢口否認有何非法執行醫療業務犯行
    ，辯稱：鑲牙業務係由被告乙○○指示被告甲○○進行，而牙齒
    治療的部分則由被告乙○○處理，被告甲○○不會幫病患塗抹藥
    物云云，辯護人則以：醫師法第2至4條分別規定醫師、中醫
    師、牙醫師之應試資格，足見醫師、中醫師、牙醫師分別為
    三種不同考試，且醫師法未有如醫療法第10條第2項之規定
    ，而醫師法第28條前段係規定未取得合法「醫師」資格執行
    醫療業務者之處罰，足見醫師法第28條僅規範「醫師」，並
    不包括「中醫師」及「牙醫師」，依罪刑法定主義，被告2
    人應不成立醫師法第28條犯行，且被告甲○○係於合格之牙醫
    師即被告乙○○之指示下，為病患丙○○黏合假牙及為病患甲○
    修補並裝置假牙，應無違反醫師法第28條云云，為被告乙○○
    、甲○○辯護。經查：
  ㈠被告乙○○係上址「五甲銘仁牙醫診所」之負責人，被告甲○○
    僅有齒模製造技術員之資格，並未取得中華民國牙醫師資格
    ，丙○○於107年3月19日至「五甲銘仁牙醫診所」就診，由被
    告甲○○為丙○○黏合假牙；甲○於108年3月22日至同診所就診
    ，由被告甲○○為甲○修補並裝置假牙等情，業據被告乙○○於
    原審供述及於本院證述在卷（見原審卷第280、281頁，本院
    卷第121、122頁），且經證人甲○、丙○○於偵查及原審證述
    明確（見調查卷第27頁，偵卷第42、126頁，原審卷第122、
    123、150、153頁），並有「五甲銘仁牙醫診所」門診（診
    療）紀錄單在卷可佐（見原審卷第213、233至237頁），是
    上開事實，均堪認定。
　㈡被告甲○○除了為甲○修補並裝置假牙外，尚有塗抹藥物於牙齦
    傷處之治療行為乙情，業據證人甲○於偵查及原審證稱：因
    為假牙有磨到牙齦，108年3月22日被告甲○○有幫我抹藥等語
    （見調查卷第27頁，偵卷第42頁、原審卷第123、124頁），
    衡諸甲○係實際接受診療之人，對其自身所受治療行為之感
    受應最為清晰，且證人甲○於偵查及原審並證稱：爸爸（指
    被告甲○○）技術很好，與被告2人沒有恩怨或糾紛，僅是醫
    師與病患的關係等語（見偵卷第42頁、原審卷第121頁），
    其自無設詞誣陷被告2人之必要。又證人即「五甲銘仁牙醫
    診所」牙醫助理乙○○於偵查中曾證稱：甲○○的診療台上有治
    療嘴破的藥劑和酒精等語（見調查卷第50頁）；被告乙○○於
    偵查中亦曾供稱：有時裝假牙的病患有輕微牙齒發炎狀況，
    甲○○會順手幫病患擦藥，因為診所只有我1位醫師，為節省
    病患看診時間，無法將診療程序分開，才會由甲○○獨自完成
    所有醫療程序等語（見調查卷第7、8頁），而證人甲○所為
    之上開證述，與證人乙○○、被告乙○○之上開證述及供詞亦可
    相互勾稽，足認證人甲○此部分證述，應與事實相符而可採
    。是被告甲○○於108年3月22日就甲○所為除修補並裝置假牙
    外，尚有塗抹藥物於牙齦傷處之治療行為之事實，亦堪認定
    ，被告乙○○、甲○○辯稱被告甲○○並未幫病患塗抹藥物云云，
    即不可採。
  ㈢假牙製作過程之咬模、試模、印模及安裝均屬牙醫醫療行為
    ，當亦屬鑲牙業務，應由牙醫師或鑲牙生為之，或由領有齒
    模製造技術員登記證者，於牙醫師或鑲牙生指示下為之，而
    前開指示，雖可由牙醫師或鑲牙生自行斟酌指示方式，不以
    診斷證明書為限，惟牙醫師或鑲牙生仍應依醫療法第68條第
    3項「醫囑應於病歷載明或以書面為之」規定所為之逐案書
    面指示，有行政院衛生署102年1月21日衛署醫字第10200007
    59號附卷可稽（見偵卷第75頁），故牙醫師為上開指示雖不
    以出具診斷證明書為必要，然仍須對於病患病況及症狀有充
    份了解及掌握，始足當之。而證人乙○○於偵查及原審均證稱
    ：診所內有2個診療台，由乙○○、甲○○各負責1台，病患掛號
    時，我會先詢問病患是哪部分有問題，若是假牙的裝置或調
    整，就會請病患到甲○○的診療台，不需要再給乙○○看，若是
    牙齒治療，就會請病患到乙○○的診療台，假牙的部分是自費
    項目，從咬模到安裝都是由甲○○負責處理等語（見調查卷第
    48頁，偵卷第82、83頁，原審卷第107至111、119頁），與
    證人丙○○、甲○所證稱之看診流程及被告乙○○、甲○○各自負
    責之項目等語（見調查卷第26頁，偵卷第126頁）大致相符
    ，復與被告乙○○、甲○○於原審所供：病患到診所，助理會先
    初步詢問，若是假牙問題就分給被告甲○○，若是牙齒本身問
    題就會分給被告乙○○等語（見原審卷第37頁）一致，可認「
    五甲銘仁牙醫診所」看診流程確係先由乙○○詢問病患看診原
    因後，即將病患區分為假牙問題與牙齒治療二者，假牙問題
    之病患由被告甲○○看診，牙齒治療則由被告乙○○看診無訛。
　㈣證人丙○○於偵查及原審均證稱：我只去過「五甲銘仁牙醫診
    所」1次，因為我植牙的假牙掉下來，需要黏回去，當時是
    甲○○幫我黏上，乙○○沒有先幫我看牙齒，是甲○○直接幫我處
    理等語（見調查卷第119頁，偵卷第126頁，原審卷第149、1
    51、153頁）；證人甲○於偵查及原審均證稱：我因為假牙太
    久沒裝上去，再裝上去會脫落、會痛，所以去「五甲銘仁牙
    醫診所」看診，108年3月22日當時是由甲○○幫我看診，幫我
    抹藥、修補假牙、裝上假牙，只有一開始拔牙是乙○○處理，
    後來都是甲○○處理等語（見調查卷第27頁，偵卷第42頁，原
    審卷第122、123、128頁），核與證人即被告乙○○於本院所
    為沒有於107年3月19日親自看過丙○○，也沒有於108年3月22
    日親自看過甲○之證述（見本院卷第126頁）相符。是綜合上
    開經認定之「五甲銘仁牙醫診所」看診流程及病患就診之實
    際經歷，可知丙○○、甲○分別於107年3月19日、108年3月22
    日至「五甲銘仁牙醫診所」就診時，均係由被告甲○○單獨處
    理，並未先經由被告乙○○診查、診斷，且被告乙○○與被告甲○○間應屬分工關係，不具有上下從屬關係，被告甲○○所為之
    鑲牙行為亦非基於被告乙○○之具體指示所為。從而，被告甲○○未經被告乙○○具體指示即獨立為丙○○黏合假牙；為甲○修
    補並裝置假牙、塗抹藥物於牙齦傷處等事實，亦可認定。至
    被告乙○○固曾辯稱其有指示被告甲○○進行鑲牙業務，且知道
    她們的狀況云云，並舉「五甲銘仁牙醫診所」門診診療紀錄
    單上載指示齒模技術員甲○○之紀錄（見原審卷第213、237頁
    ）為據，然此情已與證人丙○○、甲○上開所證之親身診療經
    歷不符，且與「五甲銘仁牙醫診所」之看診流程有所扞格，
    況被告乙○○於本院作證時已自承未親自為丙○○、甲○看診，
    而病患之狀況時有變化，乃公眾週知之事實，故醫師法第11
    條明定醫師有親自診察之義務，被告乙○○既未親自為丙○○、
    甲○看診，焉能對被告甲○○為具體指示，故被告乙○○此部分
    所辯，不足採信。
三、被告甲○○未經被告乙○○具體指示即獨立為丙○○黏合假牙；為
    甲○修補並裝置假牙、塗抹藥物於牙齦傷處，均屬牙醫醫療
    行為，自應受醫師法之規範
　㈠醫師法第28條前段規定「未取得合法醫師資格，執行醫療業
    務」，為其犯罪構成要件。而醫療業務係指以醫療行為為職
    業而言，不問是主要業務或附屬業務，凡職業上予以機會，
    為非特定多數人所為之醫療行為均屬之。所稱醫療行為，係
    指凡以治療、矯正或預防人體疾病、傷害、殘缺為目的，所
    為的診察、診斷及治療；或基於診察、診斷結果，以治療為
    目的，所為的處方、用藥、施術或處置等行為的全部或一部
    的總稱，且此一定義，於醫師、中醫師、牙醫師均適用之，
    業經行政院衛生署（現已改制為衛生福利部）以83年11月28
    日衛署醫字第83068006號函、85年7月18日醫署醫字第85038
    723號函函釋（見本院卷第73、75頁）闡明在案。又假牙製
    作過程之咬模、試模、印模及安裝均屬牙醫醫療行為，當亦
    屬鑲牙業務，應由牙醫師或鑲牙生為之，或由領有齒模製造
    技術員登記證者，於牙醫師或鑲牙生指示下為之，已如前述
    ，故被告甲○○未經被告乙○○具體指示即獨立為丙○○黏合假牙
    ；為甲○修補並裝置假牙、塗抹藥物於牙齦傷處，其所為自
    屬牙醫醫療行為。
　㈡辯護人固為被告2人辯護稱：醫療法第10條第2項規定本法所
    稱醫師，係指醫師法所稱之醫師、中醫師及牙醫師，而醫師
    法則無此規定，故醫師法第28條規定不包括牙醫師云云，惟
    綜觀醫師法之體例，第1條即開宗明義規定：「中華民國人
    民經醫師考試及格並依本法領有醫師證書者，得充醫師」，
    第2至4條係規定應醫師、中醫師、牙醫師考試之資格，其後
    自第5條至第43條，關於證書、執業、義務、懲處、公會、
    附則之相關規定，均未再區分醫師、中醫師、牙醫師，僅第
    32條第2項規定：「醫師、中醫師及牙醫師應分別組織公會
    」，可見醫師法之所有規範對象均包括醫師、中醫師、牙醫
    師，否則醫師法何以僅於第3、4條規定應中醫師、牙醫師考
    試之資格，卻未對中醫師、牙醫師就證書、執業、義務、懲
    處、附則等事項為相關規定？辯護意旨徒以醫師法第2至4條
    關於應醫師、中醫師、牙醫師考試資格之規定，而認未取得
    合法中醫師、牙醫師資格，執行醫療業務者，不受醫師法第
    28條規範，其所持法律見解，與我國現行司法實務見解不合
    ，並不可採。
　㈢被告甲○○雖舉醫療法第56至83條規定，主張其所為非屬「醫
    療業務」云云，惟法規解釋當以所適用之法規為主要解釋依
    據，不同法規之名稱縱使相同，因規範對象、目的不同，本
    不可隨便比附援引，關於醫師法第28條第1項「醫療業務」
    之解釋，已據醫師法第7條之3所定主管機關函釋如上，本院
    認主管機關所持法律見解無誤，自毋須引用其他法規加以解
    釋，以免以詞害義，況醫療法第56至83條之規範對象主要為
    醫院等機構，並非僅針對個人所為之規範，被告甲○○此部分
    所辯，亦不可採。
　㈣被告乙○○雖取得合法牙醫師資格，惟證人乙○○於偵查中證稱
    ：櫃台掛號業務是由我負責，「五甲銘仁牙醫診所」只有華
    南銀行五甲分行之帳戶，健保撥付健保給付及高雄市衛生局
    撥付老人假牙補助均係使用此帳戶，印章是由甲○○保管，自
    費假牙部分我會在病歷上註記收取費用，掛號費和自負額之
    收取，我每日結算給甲○○等語（見調查卷第47、50、51頁）
    ，足見被告甲○○未經被告乙○○先為診查、診斷而非法執行醫
    療業務之收入，亦同屬「五甲銘仁牙醫診所」自負額之收入
    ，且被告乙○○既為「五甲銘仁牙醫診所」之負責人，被告乙○○、甲○○卻以假牙問題之病患由被告甲○○看診，牙齒治療則
    由被告乙○○看診之流程共同經營「五甲銘仁牙醫診所」，已
    如前述，是被告乙○○明知並容任未取得合法醫師資格之被告
    甲○○在「五甲銘仁牙醫診所」非法執行醫療業務，自應與被
    告甲○○同負其責。
  ㈤綜上所述，被告乙○○、甲○○前揭所辯，均為事後卸責之詞，
    本案事證明確，被告乙○○、甲○○上開犯行，均堪認定，應依
    法論科。
四、論罪科刑
　㈠核被告乙○○、甲○○所為，均係犯醫師法第28條前段之非法執
    行醫療業務罪。再醫師法第28條前段之犯罪，以未具有合法
    醫師為犯罪構成要件之一，並非因身分或其他特定關係而成
    立之犯罪。被告乙○○雖具有合法牙醫師資格，然與未具有合
    法醫師資格之被告甲○○共同實施犯罪，彼此間有犯意之聯絡
    及行為之分擔，均應成立醫師法第28條前段之共同正犯。且
    該法條既非因身分或特定關係而成立之犯罪，就被告乙○○部
    分，自不得適用刑法第31條第1項規定為論處其罪刑之依據
    。
　㈡另按刑事法若干犯罪行為態樣，本質上原具有反覆、延續實
    行之特徵，立法時既予特別歸類，定為犯罪構成要件之行為
    要素，則行為人基於概括之犯意，在密切接近之一定時、地
    持續實行之複次行為，倘依社會通念，於客觀上認為符合一
    個反覆、延續性之行為觀念者，於刑法評價上，即應僅成立
    一罪，俾免有重複評價、刑度超過罪責與不法內涵之疑慮。
    而醫師法第28條前段所謂「執行醫療業務」，即係以繼續之
    意思，反覆實施同種類之行為為目的之社會活動，是被告甲○○前後為丙○○、甲○為醫療行為，具反覆實施性質，在行為
    概念上，縱有多次舉措，仍應評價認係包括一罪之集合犯而
    僅論以一罪。
　㈢檢察官論告意旨固主張被告乙○○承認就丙○○部分有申請健保
    給付；甲○部分因有使用健保卡，應該也有申請健保給付，
    故被告乙○○是否另犯使公務員登載不實及詐領健保費犯行，
    應斟酌是否向健保署調就醫給付資料云云（見本院卷第137
    頁）。惟被告乙○○堅稱申請丙○○部分之健保給付係助理報錯
    了等語（見本院卷第124、125頁），是被告乙○○主觀上是否
    有使公務員登載不實及詐領健保費之犯意，已有可疑，又依
    卷附健保給付申報資料（見調查卷第199頁），並未有108年
    3月22日為甲○診療之申報紀錄，則檢察官此部分論告意旨所
    指，依目前證據資料無以認定，本院亦不宜依職權調查對被
    告不利之證據，檢察官此部分論告意旨尚無足採，併予指明
    。
五、對原判決之上訴說明
　㈠原審認被告乙○○、甲○○罪證明確，因而適用醫師法第28條前
    段，刑法第11條前段、第28條、第41條第1項前段規定，並
    以行為人責任為基礎，審酌醫療行為涉及病患之身體健康甚
    至生命甚鉅，具有高度之專業性，故我國醫師制度除應接受
    完整之醫學教育及訓練外，並應取得醫師考試合格，及受主
    管機關之監督，以避免病患接受過高風險之醫療行為，而受
    有生命或身體健康上之損害。然被告甲○○並無牙醫師、鑲牙
    生之證照，亦未有合格牙醫師或鑲牙生之具體指示，即罔顧
    病患生命、身體健康上之風險，擅自執行黏合假牙、修補並
    裝置假牙及塗抹藥物於牙齦傷處等牙醫醫療行為，實屬不該
    。另考量被告乙○○、甲○○否認犯行犯後態度，參以被告甲○○
    僅對2名病患非法執行醫療業務，幸未造成病患身體健康上
    實際損害。兼衡被告乙○○、甲○○犯罪之目的、手段、犯罪所
    生危害、被告乙○○自陳其學歷為大學畢業、經濟狀況中產、
    已婚、有2個未成年小孩；被告甲○○自陳其學歷為初中肄業
    、經濟狀況勉持、已婚、小孩已成年之家庭經濟及生活狀況
    等一切情狀，就被告2人均量處有期徒刑6月，並諭知如易科
    罰金以新臺幣（下同）1,000元折算1日之折算標準。經核原
    判決已就刑法第57條揭示之各種量刑條件妥為斟酌，認事用
    法均無違誤，量刑亦為最低法定刑，尚無不利被告乙○○、甲○○而違反比例原則、平等原則之情形。
　㈡被告乙○○、甲○○均否認犯罪而提起上訴，惟查，原審係依憑
    被告乙○○、甲○○之供述、證人甲○、丙○○、乙○○之證述，參
    酌「五甲銘仁牙醫診所」門診（診療）紀錄單、醫師法主管
    機關之法律意見等證據資料，以為論斷，就被告乙○○、甲○○
    所辯不可採之理由復加以明白指駁，被告乙○○、甲○○上訴意
    旨置原判決之論敘於不顧，再為事實及法律上之爭辯，難認
    有理由，應予駁回。
六、被告乙○○前未曾因故意犯罪受有期徒刑以上刑之宣告，有臺
    灣高等法院被告前案紀錄表在卷可憑，其本有合法牙醫師資
    格，係因容任至親即被告甲○○在「五甲銘仁牙醫診所」非法
    執行醫療業務而觸法，而被告乙○○於本院作證時坦認未親自
    為病患丙○○、甲○看診，即由被告甲○○為其等為醫療行為之
    事實，而無飾詞狡辯之情，被告乙○○經此論罪科刑之教訓，
    當知警惕，應無再犯之虞，本院認其所宣告之刑，以暫不執
    行為適當，爰併宣告緩刑2年，惟斟酌本件之犯罪情節、案
    件性質及被告乙○○之經濟能力，另依刑法第74條第2項第4款
    規定，命被告乙○○應向公庫支付10萬元。至被告甲○○係本案
    之主要犯罪行為人，且空言否認犯行並無任何知錯悔改之言
    行，難認其所宣告之刑以暫不執行為適當，爰不予宣告緩刑
    ，併此敘明。
據上論結，應依刑事訴訟法第368條，刑法第74條第1項第1款、
第2項第4款，判決如主文。
本案經檢察官毛麗雅提起公訴，檢察官葉麗琦到庭執行職務。
中　　華　　民　　國　　111 　年　　2 　　月　　16　　日
                  刑事第九庭    審判長法  官  莊崑山
                                      法  官  惠光霞
                                      法  官  林家聖
以上正本證明與原本無異。
如不服本判決應於收受本判決後20日內向本院提出上訴書狀，其
未敘述上訴理由者，並得於提起上訴後20日內向本院補提理由書
狀（均須按他造當事人之人數附繕本）「切勿逕送上級法院」。
中　　華　　民　　國　 111　　年　　2 　　月　　16　　日
                                      書記官  王秋淑
附錄本判決論罪科刑法條：　　
醫師法第28條
未取得合法醫師資格，執行醫療業務者，處六個月以上五年以下
有期徒刑，得併科新臺幣三十萬元以上一百五十萬元以下罰金。
但合於下列情形之一者，不罰：
一、在中央主管機關認可之醫療機構，於醫師指導下實習之醫學
    院、校學生或畢業生。
二、在醫療機構於醫師指示下之護理人員、助產人員或其他醫事
    人員。
三、合於第十一條第一項但書規定。
四、臨時施行急救。